臺灣高等法院民事裁定
109年度抗字第821號
抗  告  人  姚鵬程  



上列抗告人與相對人姚行中等間因請求返還房屋等事件，對於中
華民國109年4月28日臺灣臺北地方法院107年度重訴字第529號所
為裁定提起抗告，本院裁定如下：
    主      文
原裁定廢棄。
    理      由
一、抗告人主張：伊於原審委任陳崇善律師為訴訟代理人，並於
    民事委任狀內載明陳崇善律師無上訴之特別代理權，原法院
    於民國109年3月24日將第一審判決書送達陳崇善律師後，由
    伊自行上訴，因伊住所在新北市新店區，非位在原法院所在
    地，於計算上訴第二審不變期間時，需扣除在途期間1日，
    則伊於同年4月14日提起本件上訴，未逾上訴不變期間，原
    裁定逕駁回伊上訴，係有違誤，爰提起本件抗告，聲明廢棄
    原裁定等語。
二、按訴訟代理人就其受委任之事件有為一切訴訟行為之權。但
    捨棄、認諾、撤回、和解、提起反訴、上訴或再審之訴及選
    任代理人，非受特別委任不得為之。如於第一項之代理權加
    以限制者，應於前條之委任書或筆錄內表明。當事人不在法
    院所在地住居者，計算法定期間，應扣除其在途之期間。但
    有訴訟代理人住居法院所在地，得為期間內應為之訴訟行為
    者，不在此限。此觀民事訴訟法第70條第1項前段、第3項、
    第132條前段、第162條第1項規定即明。是訴訟代理人代受
    送達亦為一切訴訟行為之一種，訴訟代理人當然有此權限，
    其基此所為之代受送達，即與委任之當事人自受送達生同一
    之效力（最高法院77年度台抗字第261號裁定參照）。又在
    途期間之扣除，須兼具當事人不在法院所在地住居，以及無
    訴訟代理人住居法院所在地得為期間內應為之訴訟行為2要
    件。亦即，如當事人授與訴訟代理人以得提起上訴或再審之
    訴之權限者，該訴訟代理人得逕向其住居所在地之法院提起
    上訴或再審之訴，故無須扣除在途期間；反之，該訴訟代理
    人並無得為期間內應為訴訟行為之權限者，則仍有扣除在途
    期間之必要。另按依一定之事實，足認以久住之意思，住於
    一定之區域者，即為設定其住所於該地，為民法第20條所明
    定，是我國民法關於住所之設定，兼採主觀主義及客觀主義
    之精神，必須主觀上有久住一定區域之意思，客觀上有住於
    一定區域之事實，該一定之區域始為住所，故住所並不以登
    記為要件。又戶籍法為戶籍登記之行政管理規定，戶籍地址
    乃係依戶籍法所為登記之事項，戶籍地址並非為認定住所之
    唯一標準（最高法院93年度台上字第1943號判決意旨參照）
    。　　
三、經查：
(一)本件抗告人於原審係委任陳崇善律師為訴訟代理人，並未限
    制陳崇善律師有代受送達之權限，惟就特別代理權部分，載
    明其授權陳崇善律師得為捨棄、認諾、撤回、和解、提起反
    訴及選任代理人的特別代理權，關於強制執行之行為或領取
    所爭物的特別代理權，惟明確表示陳崇善律師「無」提起上
    訴及提起再審之訴之權限乙節，有民事委任書可參（原法院
    107年度北司調字第217號卷〈下稱調字卷〉第79頁）。又原判
    決係於109年3月24日送達抗告人訴訟代理人陳崇善律師之事
    實，有原法院送達證書可稽（原審卷第529頁）。依前開說
    明，陳崇善律師代受原判決之送達後，即與委任之當事人即
    抗告人自受送達生同一之效力甚明。
(二)又相對人於原審起訴時，係在民事起訴狀內記載抗告人住所
    為「新北市○○區○○路0段000號2樓」（下稱新店址），經原
    法院於107年2月26日，送達起訴狀繕本及107年2月19日行調
    解程序之通知書至上址，不獲會晤抗告人，係由受僱人即上
    址所在社區管理員簽收；抗告人則於調解程序當日委任陳崇
    善律師到場代為訴訟行為；至原法院另以起訴狀繕本、調解
    期日通知及言詞辯論期日通知送達抗告人在戶政機關登記之
    臺北市大安區四維路戶籍地時，前開訴訟文書均係以寄存送
    達當地派出所知方式送達乙節，有前開起訴狀及原法院送達
    證書可稽（調字卷第4至19頁、第75頁、第78頁，原審卷第9
    3頁）。堪認抗告人確有以久住之意思以「新店址」為其住
    所，且其客觀上亦有居住該址而得由受僱人代受送達法院訴
    訟文書之情；原判決當事人欄亦記載抗告人之住所為「新店
    址」，顯然同此認定。依此，抗告人之住所即為「新店址」
    無訛。
(三)原判決雖於當事人欄另記載抗告人居所為其戶籍址；審酌戶
    籍登記之處所固得資為推定住所之依據，惟本件已有前述客
    觀事證，可徵抗告人並無以久住之意思居住該原登記戶籍之
    地域，且卷內未有抗告人曾向原法院陳報其將暫時居住在前
    開戶籍址之書面或言詞陳述，故本件關於抗告人是否在原法
    院所在地住居一事之認定，即不因其戶籍謄本（調字卷第77
    頁）記載戶籍地非「新店址」，且原判決將記載前開戶籍址
    為其居所等情而異其認定結果，附此說明。　
(四)從而，抗告人於109年4月14日就原判決對其不利之部分，提
    起第二審上訴，因陳崇善律師並無代為提起上訴之權限，業
    如前述，故陳崇善律師於代受送達原判決後，其訴訟代理權
    限因所代理事件之該審級終了而消滅，關於抗告人提起第二
    審上訴事項，已非陳崇善律師得代理之範圍；又抗告人之住
    所為「系爭新店址」，不在原法院所在地，依民事訴訟法第
    162條規定，亦如前述，抗告人所提第二審上訴，應依其住
    所以定應否扣除在途期間。則本件上訴期間自原判決正本送
    達之109年3月24日之翌日起算，加計在途期間1日，至同年4
     月14日屆滿，抗告人於同年4 月14日向原法院提起上訴（
    原審卷第533頁），未逾20日之上訴不變期間。乃原裁定未
    見及此，徒以原判決已送達抗告人原審訴訟代理人，上訴期
    間於109年4月13日屆滿，抗告人遲至同年4月14日提起上訴
    係不合法為由，駁回其上訴，尚有未合。抗告人指摘原裁定
    不當，求予廢棄，為有理由，爰將原裁定廢棄，由原法院另
    為適當之處理。
四、據上論結，本件抗告為有理由，爰裁定如主文。
中　　華　　民　　國　　109 　年　　7 　　月　　7 　　日
              民事第八庭
                  審判長法  官  陳邦豪
                        法  官  胡宏文 
                        法  官  胡芷瑜
正本係照原本作成。
本裁定除以適用法規顯有錯誤為理由外，不得再抗告。如提起再
抗告，應於收受送達後10日內委任律師為代理人向本院提出再抗
告狀。並繳納再抗告費新臺幣１千元。
中　　華　　民　　國　　109 　年　　7 　　月　　7 　　日

                        書記官  莊智凱